臺灣雲林地方法院民事判決　九十年度訴字第九一號
　　原　　　告　甲○○
　　訴訟代理人　乙　○
　　被　　　告　丙○○
右當事人間請求所有權移轉登記事件，本院判決如左：
    主    文
原告之訴駁回。
訴訟費用由原告負擔。
    事    實
甲、原告方面：
一、聲明：
    被告應將其所有位於雲林縣斗六市○○街十七號五樓房屋乙棟，其應有部分二分
    之一，暨該屋基地座落雲林縣斗六市○○段社口小段一四二之四號土地，其應有
    部分二分之一，及車位編號第三號，權利範圍二分之一，移轉登記予原告。
二、陳述：
(一)兩造係多年好友，雙方於民國（下同）八十六年二月二十六日，共同投資購買位
    於雲林縣斗六市○○街十七號五樓之房屋、基地及編號三號之平面車位（下稱系
    爭房地），總價新台幣（下同）三百四十二萬元，其中二百萬元為銀行貸款，原
    告迄今已給付一百二十五萬元。
(二)雙方當時言明，系爭房地之產權皆登記於被告名下，共同持有不得單獨變賣。購
    屋全部款項由雙方平均分擔。嗣雙方自八十八年四月因感情生變，彼此形同陌路
    ，為妥善處理前開共同投資，原告即以正式書函告知被告，表示願購買被告其系
    爭房地之共有部分，或由原告將持分出讓予被告，惟被告迄未回覆，原告不得已
    於同年十二月二十八日委請律師致函被告，請被告表示意見，被告始終置之不理
    。
(三)查系爭房地及車位既係兩造等共同出資購買，其產權各應有二分之一，嗣因兩造
    感情交惡，原告為保障其所有權，就應有部分訴請移轉登記，又原告現尚保有系
    爭房地之門鎖鑰匙及車庫鑰匙各二把，足證系爭房地為兩造所共有。
(四)系爭房地自備款僅一百六十二萬元，二分之一為八十一萬元，其餘一百八十萬元
    中，一百四十萬元為信用貸款，前五年僅付利息，另四十萬元為信用貸款，已於
    八十七年三月還清，綜計原告存放於被告處一百二十五萬元，仍有十三萬二千五
    百餘元的款項，已超過共同投資之一半，且原告與被告無男女同居關係，並無支
    付生活費之事實。
三、證據：
    提出建築改良物所有權狀、土地所有權狀、支票、付款記錄、同意書、律師函、
    土地登記謄本、存證信函、賀卡及報價單各一份為證。
乙、被告方面：
一、聲明：駁回原告之訴。
二、陳述：
(一)原告所稱之「同意書」，已經法務部鑑定認：『無法鑑定、歉難受理、歉難鑑定
    』，以兩造男女相處十幾年的關係，偽造簽章易如反掌，且本人已早在八十五年
    十一月底就完成購屋之所有合法手續，何必於次年八十六年二月二十六日才與原
    告簽訂共同出資，足認原告所提同意書係屬偽造，被告並沒有簽過同意書。
(二)原告並未提出共同投資的證據：
１、即使原告所提出之同意書為真，然同意書中已載「共同投資金額各半」，原告亦
    應提出投資半數金額之證明，原告雖稱自八十六年二月廿六日迄今已繳一百二十
    五萬元，然原告並未提出共同出資之金額證明、亦未提出合法單據。
２、原告聲稱由其繳交系爭房地之銀行貸款，並強調其親自繳交建商本票五十萬元簽
    約金，則其均應提出銀行繳款證明收據及合法文件以資證明，事實上，此五十萬
    元本是原告應該歸還被告的欠債，系爭房地之款項，原告分文未出，況所謂金額
    各半應為一百七十一萬元，原告說詞前後矛盾，有二百萬元說、一百八十萬元說
    等。
(三)原告給付被告之金錢是支付被告之生活費：
１、被告早在八十五年十月底就完成購屋之所有合法手續，有購屋契約可憑，絕無共
    同出資，雙方雖屬十幾年密友，且有金錢往來，惟原告所提之合資購屋支出明細
    ，乃其交付被告數年來生活費用，雙方雖有金錢來往，但與房產毫無關聯。
２、自原告所提支出明細收支年月日即可看出，均為被告購屋後數年零星款項，如每
    年情人節、生日、年節紀念品等均有贈予紅包，原告騙色在先，今又圖謀侵產。
３、事實上，雙方情感生變，正是此場官司之起因，原告的男女關係太過複雜，幾經
    思考，被告因而堅持分手，不料原告竟大肆報復，多次行文本人的工作職場及主
    管，致被告受極大傷害。
三、證據：提出雙方金額支出往來明細表、紅包袋、證物清單及相片各一份為證，並
    聲請訊問證人薛笑霜、林瑞溱。
丙、本院依職權函請法務部調查局、中央警察大學及陸軍憲兵學校行鑑定，並向雲林
    縣政府、華南銀行松山分行、土地銀行斗六分行及喬第建設股份有限公司函查相
    關資料。
    理　　由
一、原告主張：兩造係多年好友，雙方於八十六年二月二十六日，共同投資購買系爭
    房地，總價三百四十二萬元，其中二百萬元為銀行貸款，原告迄今已給付一百二
    十五萬元，雙方當時言明，系爭房地之產權皆登記於被告名下，共同持有不得單
    獨變賣，購屋全部款項由雙方平均分擔，系爭房地既係兩造等共同出資購買，其
    產權各應有二分之一，原告為保障其所有權，就應有部分訴請移轉登記，及原告
    與被告無男女同居關係，並無支付生活費之事實等情。
　　被告則以：所謂「同意書」，以兩造男女相處十幾年的關係，偽造簽章易如反掌
    ，且其已早在八十五年十一月底就完成購屋之所有合法手續，何必於次年八十六
    年二月二十六日才與原告簽訂共同出資，足認原告所提同意書係屬偽造，又縱令
    原告所提出之同意書為真，然原告並未提出共同出資之金額證明，亦未提出合法
    單據，而雙方屬十幾年密友，且有金錢往來，惟原告所提之合資購屋支出明細，
    乃其交付被告數年來生活費用，雙方雖有金錢來往，但與房產毫無關聯，事實上
    ，雙方情感生變，正是此場官司之起因等語置辯。
二、查，本件系爭房地於八十五年十一月底，因買賣移轉所有權，登記於被告名下，
    被告並為系爭房地之貸款名義人，及原告自八十五年七月十六日起至八十八年二
    月十二日止，共計支付被告一百二十五萬元，為兩造所不爭，並有建築改良物所
    有權狀、土地所有權狀、支票、付款記錄及土地登記謄本等多件影本為證，堪信
    為真實。
三、按當事人主張有利於己之事實者，就其事實有舉證之責任，民事訴訟法第二百七
    十七條前段定有明文。經查，本件原告主張其與被告就系爭房地簽訂同意書，雙
    方約定共同投資金額各半，而原告自八十五年七月起即陸續交付系爭房地之自備
    款、貸款及現金等，共計一百二十五萬元，扣除現仍存在之貸款，已超過投資金
    額一半等語，已經被告所否認，並稱上開金額係原告交付之生活費等語，原告自
    應就上開事實負舉證責任。
四、查本件上開同意書上所載丙○○之簽名，經本院向臺灣銀行、雲林縣政府調閱有
    丙○○親筆簽名之存款印鑑卡、簽到簿及送件簿，併同本院當庭命被告丙○○書
    寫姓名之筆跡，送請陸軍憲兵學校鑑定後，認：「八十六年二月二十六日同意上
    「丙○○」之簽名筆跡與八十六年一月二十七日台灣土地銀行存款印鑑卡上「丙
    ○○」之簽名筆跡、八十九年五月二日丙○○當庭書寫簽名筆跡、雲林縣政府八
    十五年上半年度職員簽到簿上「丙○○」之簽名筆跡間，書寫之個性、慣性、特
    徵、筆劃關聯及組織方式均相同」，有陸軍憲兵學校之覆函附卷可稽，顯見被告
    於同意書上所書寫之簽名應屬真正，依民事訴訟法第三百五十八條規定，上開同
    意書即可推定為真正，被告辯稱伊未簽同意書、同意書係偽造云云，即不足採信
    ，應認兩造已就系爭房地達成共同投資各半之協議。
五、惟原告主張其所給付被告一百二十五萬元，已超過共同投資金額一半云云，並提
    出自製之付款紀錄，及發票日八十八年二月十二日、面額十萬元、付款人華南商
    業銀行、票號GB0000000號之支票影本為證，被告雖不否認自八十五年七月起曾
    陸續收到合計一百二十五萬元之款項，然表示其所收受之該一百二十五萬元之組
    成內容與原告所表列之付款紀錄不同，即否認此係原告用以支付系爭房地「共同
    投資之二分之一價款」。查系爭房地之出賣人喬第建設股份有限公司（下稱喬第
    公司）雖經本院函詢系爭房地之價款繳納情形，然迄未回覆；又本院經核原告所
    提付款紀錄，其中原告所指其於八十五年七月十六日所提領之五萬元現金即為其
    所用以充作共同投資之部分，惟已為被告所否認，而原告並無法進一步提出何舉
    證，以說明原告提領後，確實交給被告或確實作為支付系爭房地之共同投資之用
    ，是原告該部分之陳述尚難採信；而原告所稱其於八十六年十二月一日及八十七
    年二月七日所簽發之支票二紙，合計四十萬元之部分，原告雖稱係交付被告作為
    償還系爭房地積欠土地銀行之四十萬元信用貸款，然為被告所否認，況原告亦未
    舉證證明該二紙支票，確係存在，而其受款人為被告或訴外人喬第公司；雖按諸
    民事訴訟法第二百八十八條之規定，法院得依職權調查證據，惟此並非在所有事
    件類型或具體情形，法院皆可依職權調查證據，即必須符合下列要件：（一）法
    院不能依當事人聲明之證據而得心證。（二）為發現真實而有必要時。（二）要
    件之「為發現真實」，為八十九年修正時所增訂，係為合理限制法院職權之行使
    ，調查證據仍應以當事人聲明證據為原則，除為維護公共利益或特殊類型訴訟（
    如公害訴訟）中缺乏蒐集證據能力之當事人利益，基於裁判之公平及正義，法院
    始得依職權調查證據。又按最高法院七十一年台上字第二八零八號判例意旨：因
    當事人本身魯鈍或受外物之牽制，不諳或不敢聲明證據等情形，法院為維持裁判
    上公平與正義所必要，而後為之。此亦可作為有無必要之認定基準。揆諸前揭說
    明，就原告所述其於八十六年十二月一日及八十七年二月七日所簽發之支票二紙
    之部分，既不符合民事訴訟法第二百八十八條之規定，本院自不得擅依職權介入
    調查是否有該票之存在，及票之受款人為何人，而原告就該部分亦僅為片面陳述
    ，是難基此即憑空認定確有該四十萬元且並係充作系爭房地之共同投資；而原告
    所稱其於八十八年二月十二日所簽發面額十萬元之支票亦係用以作為支付共同投
    資之用，觀之原告所提出之支票影本，受款人處並未記載，況經本院向臺灣土地
    銀行斗六分行查詢之結果，亦回覆被告帳戶並無此筆款項存入，有臺灣土地銀行
    斗六分行之覆函在卷可考，復參酌系爭房地之貸款名義人為被告等情，為兩造所
    不爭已如前述，而被告亦強調均由其繳納本息，再審酌兩造關係良好，曾一起出
    遊大陸等情，有卷附相片為證，本院綜合兩造於審理期間之陳述及一切證據，雖
    能認定兩造自八十五年七月起，互有金錢往來，然並不足以證明原告所支付予被
    告之金額，已充作投資系爭房地之用，原告前開主張，即不足採信，準此，原告
    即無權要求被告依上開同意書內容，將系爭房地所有權之應有部分二分之一移轉
    予原告。
六、綜上所述，原告既無法舉證證明其確已交付系爭標的共同投資所應繳納之價款予
    被告或訴外人喬第公司，是其依公同投資之債之關係提起本訴，請求被告移轉系
    爭標地二分之一之權利予原告，自屬無由，應予駁回。
七、兩造其餘攻擊、防禦於本件判決結果不生影響，爰不一一論述，附此敘明。
八、據上論結，原告之訴為無理由，依民事訴訟法第七十八條，判決如主文。
中　　　華　　　民　　　國　　九十一　　　年　　　三　　月　　二十八　　日
                                    臺灣雲林地方法院民事庭
~B法　　　官　陳婉玉
右為正本係照原本作成。
如對本判決上訴須於判決送達後二十日內向本院提出上訴狀。（須附繕本）
中　　　華　　　民　　　國　　九十一　　　年　　　三　　月　　二十八　　日
~B法院書記官　陳美華
